---
title: "مثال على الالتباس confounding"
subtitle: "تأثير غير موجود - نموذج خطي"
format:
  html:
    dir: rtl
    css: style.css
    number-sections: true
author:
  - name: د. محمد أنس السلاخ (Mohammad A Alsallakh)
    orcid: 0000-0002-8333-7279
    email: anas.sal@gmail.com    
      
execute:
  fig-width: 10
  fig-height: 8
  dpi: 300
  fig-fontfamily: "sans"
  fig-cap: ""
  fig-align: center

---


```{r}
#| label: settings
#| echo: false
#| message: false
#| warning: false
options(scipen = 100, digits = 4)
geom_point_alpha = 0.5
geom_point_size = 3
library(tidyverse)
library(patchwork)
library(gt)
s_curve <- scales::trans_new("s", 
  transform = function(x) plogis(x, scale = 50),
  inverse = function(x) qlogis(x, scale = 50)
)
theme1_scatter_plot = function(.source_tb){
  list(
    theme_minimal(),
    theme(
      text=element_text(size=18),
      aspect.ratio = 1,
      plot.title = element_text(size = 20),
      plot.subtitle = element_text(size = 20)
    ),
    coord_fixed(ratio = 1, xlim = c(-450, 250), ylim = c(-200, 550)),
    scale_fill_gradient(low = '#000', high = '#fff'),
    scale_x_continuous(breaks = (-5:3)*100), 
    scale_y_continuous(breaks = (-2:6)*100) 
  )
}

theme1.1 = function(.source_tb){
  list(
    theme_minimal(),
    theme(
      text=element_text(size=18),
      aspect.ratio = 1,
      plot.title = element_text(size = 20),
      plot.subtitle = element_text(size = 20)
    ), 
    scale_colour_gradientn(
        #colours = c("#000", '#55F', '#c00'),
        colours = c("#000", "#55F", "red"),
        values = c(0, (0-min(.source_tb$collider))/(max(.source_tb$collider)-min(.source_tb$collider)), 1),
        breaks = c(-1200, 0, 1200),
        limits = c(-1200, 1200),
        transform = s_curve,
        oob = scales::squish
    ),
    guides(colour = "none")
  )
}

plot_densities = function(.tb, source_tb){
  .tb |> 
  pivot_longer(cols = everything(), names_to = 'variable') |>
  group_by(variable) |>
  mutate(facet_label = sprintf("%s\n\nMean: %.2f (SD: %.2f)", variable, mean(value), sd(value))) |>
  ungroup() |>
  ggplot(aes(x = value)) +
  geom_density(data = \(d) filter(d, variable != "collider"), colour = "grey50") +
  stat_density(data = \(d) filter(d, variable == "collider"), aes(colour = after_stat(x)), geom = "line") +
  facet_wrap(~ facet_label, scales = 'free_y') +
  theme1.1(.tb)
}

theme2 = list(
  theme_minimal(),
  theme(
    text=element_text(size=20), aspect.ratio = 1,
    plot.title = element_text(size = 24)
  ),
  scale_fill_gradient(low="black", high="white"),
  scale_colour_gradient(low="#00ff00", high="#0000ff", limits = c(-1000, 1800)),
  coord_fixed(xlim = c(-350, 200), ylim = c(-200, 450))
)

graph_plot_attr = list(node = list(fontsize = 2), edge = list(arrowsize = 20))
options(repr.plot.width = 15, repr.plot.height = 15)
```

 
# توليد البيانات: نحن نصنع الواقع!

```{r}
n = 10000
c2x = -1.5
c2y = 3

```

 في هذا المثال:

* سنقوم بتوليد جمهرة (n = `{r} n`)
* سنحدد العلاقات بين المتغيرات بأنفسنا كمل يلي:
    
    * `x` و `y` هما متغيرين مستمرين مستقلين عشوائياً
    * لا توجد علاقة سببية بين `x` و `y`
    * `confounder` هو **كونفاوندر** (متغير مربك) - سنرى دوره المربك بعد قليل
    * `confounder` يؤثر على `x`
    * `confounder` يؤثر على `y`

نلاحظ: **لا توجد أية علاقة مباشرة بين x و y.** وبناء عليه قد يظن أحدنا أنه إذا شاهدنا تغيراً في أحدهما فلن يسبب ذلك تغيراً في الآخر. ولكن هذا غير صحيح. والسبب؟

السبب هو وجود المتغير المربك `confounder` الذي يؤثر في كل من x و y.

```{r}
#| echo: true
n = 10000

# no causal effect between x and y
tb = tibble(

  confounder = runif(n, 0, 100),

  x          = c2x * confounder     + rnorm(n, 0, 50), 

  y          = c2y * confounder     + rnorm(n, 0, 40)

)

# notes:
# large error in the exposure x --> attenuation bias
# large error in the outcome y --> large stderr


```

سنرسم مخطط DAG للعلاقات السببية التي حددناها بأنفسنا:

```{r}
#| echo: false
#| dir: rtl

DiagrammeR::grViz(paste0("
  digraph {
    node [shape=circle, fontsize=14, fixedsize=true, width=2, height=2]
    edge [fontsize=15]
    confounder [label=< <B><FONT POINT-SIZE=\"20\">confounder</FONT></B> >]

    x [label=< <B><FONT POINT-SIZE=\"20\">x</FONT></B><BR/><BR/>= ", c2x, " * confounder >]
    y [label=< <B><FONT POINT-SIZE=\"20\">y</FONT></B><BR/><BR/>= ", c2y, " * confounder >]

    confounder -> x [label=' * (", c2x, ")']
    confounder -> y [label=' * (", c2y, ")']
    x -> y [label=< لا يوجد ترابط مباشر بين <br/>x و y >, minlen=3, color=none]
    
    {rank=same; x y}
  }
"), width = 400, height = 400)
```

<br>
هكذا تبدو الجمهرة.. إذا نظرنا إلها كجدول بيانات (أول 5 صفوف):
```{r}
#| echo: false
tb |> head(5) |> gt() |> 
  fmt_number(
    columns = everything(),
    decimals = 2,
    use_seps = FALSE
  ) |>  
  tab_options(
    data_row.padding = px(10),
    table.width = pct(100)
  )  

```


المخطط البياني التالي يظهر كل شخص كنقطة لها الخصائص البيانية التالية:

* كل نقطة لها `x`
* كل نقطة لها `y`
* كل نقطة لها لون داخلي (من الأسود إلى الأبيض) - حسب قيمة `confounder`

نلاحظ وجود ارتباط (ظاهري) واضح بين `x` و `y` حيث يبدو ميل الارتباط الخطي `-2`.

```{r}
#| echo: false
tb |> ggplot(aes(x = x, y = y, fill = confounder)) +
  geom_point(shape = 21, size=1.5, stroke=0.7, alpha=0.9) +
  theme1_scatter_plot(tb)
```


# الالتباس confounding
## تحليل العلاقة بين `x` و `y` بدون أخذ `confounder` بعين الاعتبار!

سنحلل الترابط بين `x` و `y` متجاهلين أن `confounder` هو متغير مربك يؤثر على كل منهما.

```{r}
#| out-width: "60%"
#| fig-width: 7
#| fig-height: 7
# y = b0  +  b1 * x   + e
lm0 = lm(y ~ x, data = tb)  
lm0 |> summary()
```

```{r}
#| echo: false
marginaleffects::plot_predictions(lm0, condition = 'x') + theme1_scatter_plot(tb) + ylab('estimate of y')
```
::: {style="text-align:center; font-size:5.5em;"}
!!!
:::


النموذج الخطي يقول بأن `x` له تأثير مهم إحصائياً على `y`! السبب هو أننا لم نضبط النموذج الخطي حسب `confounder`.
 

```{r}
#| echo: false
printCoefmat(coef(summary(lm0))["x", , drop = FALSE], signif.stars = F)

```

 ملاحظة جانبية: حجم الارتباط (الزائف بالمناسبة) 
 ``r round(coef(lm(y ~ x, data = tb))["x"], 3)``
 أصغر مما نتوقعه من العلاقات التي وضعناها في الجمهرة ` `{r} round(c2y/c2x,1)` ` وذلك بسبب الخطأ العشوائي `rnorm(n, 0, 50)` في المتغير المستقل `x`. هذا يسمى انحياز التخامد [attenuation bias](https://en.wikipedia.org/wiki/Regression_dilution) في النموذج الخطي، أي اقتراب حجم الترابط إلى قيمة العدم (هنا `0`).

نقول أن المتغير المربك `confounder` يفتح مساراً خلفياً ([backdoor](https://en.wikipedia.org/wiki/Confounding#Definition)) بين `x` و `y`. هنا نرى المسار الخلفي باللون الأحمر، ويؤدي عملياً إلى ترابط غير حقيقي بين المتغيرين المستقلين سببياً: 

```{r}
#| echo: false
#| dir: rtl

DiagrammeR::grViz(paste0("
  digraph {
    node [shape=circle, fontsize=14, fixedsize=true, width=2, height=2]
    edge [fontsize=15]
    confounder [label=< <B><FONT POINT-SIZE=\"20\">confounder</FONT></B> >]

    x [label=< <B><FONT POINT-SIZE=\"20\">x</FONT></B><BR/><BR/>= ", c2x, " * confounder >]
    y [label=< <B><FONT POINT-SIZE=\"20\">y</FONT></B><BR/><BR/>= ", c2y, " * confounder >]

    confounder -> x [label=' * (", c2x, ")', color=red]
    confounder -> y [label=' * (", c2y, ")', color=red]
    x -> y [label=< لا يوجد ترابط مباشر بين <br/>x و y >, minlen=3, color=none]
    
    {rank=same; x y}
  }
"), width = 400, height = 400)
```



## تحليل العلاقة بين `x` و `y` مع ضبط حسب `confounder`

سنعيد نمذجة الترابط بين `x` و `y` ولكن بعد الاعتراف بـ `confounder` كمتغير مربك يؤثر على كل منهما. أي، سنضيفه كمتغير مستقل في النموذج.

```{r}
#| fig-width: 14
#| fig-height: 7
#| echo: false
lm1 = lm(y ~ x + confounder, data = tb)
lm1 |> summary()
# est now very small (~0) and high(er) p value
# P(estimate of x >= this coef | H0)
# spurious association x -> y gone
# confounder -> y sig
(
    marginaleffects::plot_predictions(lm1, condition = 'x') +
      labs(title = 'اختفى تأثير x', y = 'estimate of y') + theme2
) + (
    marginaleffects::plot_predictions(lm1, condition = 'confounder') + 
      labs(title = 'تأثير confounder', y = 'estimate of y') + theme2
) +
  plot_layout(ncol = 2, widths = c(1, 1), guides = "collect") 
```


نلاحظ أن النموذج الخطي الجديد يظهر أن `x` لم يعد له تأثير مهم إحصائياً على `y`!  (p-value عالية)

```{r}
#| echo: false
printCoefmat(coef(summary(lm1))["x", , drop = FALSE], signif.legend = F)
```


النموذج يظهر أيضاً أن `confounder` هو الذي لديه ارتباط قوي جداً مع `y` (p-value صغيرة جداً) وبالتالي، هو الذي يفسر الترابط الظاهري الزائف بين `x` و `y`.

```{r}
#| echo: false
printCoefmat(coef(summary(lm1))["confounder", , drop = FALSE], signif.legend = F)
```
