---
title: "مثال على انحياز الانتقاء"
subtitle: "تأثير غير موجود - نموذج خطي"
format:
  html:
    dir: rtl
    css: style.css
    number-sections: true
author:
  - name: د. محمد أنس السلاخ (Mohammad A Alsallakh)
    orcid: 0000-0002-8333-7279
    email: anas.sal@gmail.com    
      
execute:
  fig-width: 10
  fig-height: 8
  dpi: 300
  fig-fontfamily: "sans"
  fig-cap: ""
  fig-align: center

---


```{r}
#| label: settings
#| echo: false
#| message: false
#| warning: false
options(scipen = 100, digits = 4)
geom_point_alpha = 0.5
geom_point_size = 3
library(tidyverse)
library(patchwork)
library(gt)
s_curve <- scales::trans_new("s", 
  transform = function(x) plogis(x, scale = 300),
  inverse = function(x) qlogis(x, scale = 300)
)
theme1_scatter_plot = function(.source_tb){
  list(
    theme_minimal(),
    theme(
      text=element_text(size=18),
      aspect.ratio = 1,
      plot.title = element_text(size = 20),
      plot.subtitle = element_text(size = 20)
    ),
    coord_fixed(xlim = c(-250, 250), ylim = c(-250, 250)),
    scale_colour_gradientn(
      #colours = c("#000", '#55F', '#c00'),
      colours = c("#000", "#55F", "red"),
      values = c(0, (0-min(.source_tb$collider))/(max(.source_tb$collider)-min(.source_tb$collider)), 1),
      breaks = c(-1200, 0, 1200),
      limits = c(-1200, 1200),
      transform = s_curve,
      oob = scales::squish
    )
  )
}

theme1.1 = function(.source_tb){
  list(
    theme_minimal(),
    theme(
      text=element_text(size=18),
      aspect.ratio = 1,
      plot.title = element_text(size = 20),
      plot.subtitle = element_text(size = 20)
    ), 
    scale_colour_gradientn(
        #colours = c("#000", '#55F', '#c00'),
        colours = c("#000", "#55F", "red"),
        values = c(0, (0-min(.source_tb$collider))/(max(.source_tb$collider)-min(.source_tb$collider)), 1),
        breaks = c(-1200, 0, 1200),
        limits = c(-1200, 1200),
        transform = s_curve,
        oob = scales::squish
    ),
    guides(colour = "none")
  )
}

plot_densities = function(.tb, source_tb){
  .tb |> 
  pivot_longer(cols = everything(), names_to = 'variable') |>
  group_by(variable) |>
  mutate(facet_label = sprintf("%s\n\nMean: %.2f (SD: %.2f)", variable, mean(value), sd(value))) |>
  ungroup() |>
  ggplot(aes(x = value)) +
  geom_density(data = \(d) filter(d, variable != "collider"), colour = "grey50") +
  stat_density(data = \(d) filter(d, variable == "collider"), aes(colour = after_stat(x)), geom = "line") +
  facet_wrap(~ facet_label, scales = 'free_y') +
  theme1.1(.tb)
}

theme2 = list(
  theme_minimal(),
  theme(
    text=element_text(size=20), aspect.ratio = 1,
    plot.title = element_text(size = 24)
  ),
  scale_fill_gradient(low="black", high="white"),
  scale_colour_gradient(low="#00ff00", high="#0000ff", limits = c(-1000, 1800)),
  coord_fixed(xlim = c(-350, 200), ylim = c(-200, 450))
)

graph_plot_attr = list(node = list(fontsize = 2), edge = list(arrowsize = 20))
options(repr.plot.width = 15, repr.plot.height = 15)
```


 
# توليد البيانات: نحن نصنع الواقع!

```{r}
n = 10000
b1 = 0
b2 = 5
b3 = 10

```

 في هذا المثال:

* سنقوم بتوليد جمهرة (n = `{r} n`)
* سنحدد العلاقات بين المتغيرات بأنفسنا كمل يلي:


    * `x` متغير عشوائي
    * `y` متغير عشوائي، مستقل عن `x`
    * `collider` نسمي هذا المتغير بالمصادم، لأنه يتلقى تأثيراً من x و تأثيراً من y،  أي يشكل نقطة تصادم تأثيرين قادمين من هذين المتغيرين.

```{r}
#| label: generate data
#| echo: true

tb = tibble(

  x          =                       rnorm(n, 0, 50), 

  y          =  b1 * x             + rnorm(n, 0, 50),

  collider   =  b2 * x   + b3 * y  + rnorm(n, 0, 50)

)

```

سنرسم مخطط DAG للعلاقات السببية التي حددناها بأنفسنا:

```{r}
#| echo: false
#| dir: rtl

DiagrammeR::grViz(paste0("
  digraph {
    node [shape=circle, fontsize=14, fixedsize=true, width=2, height=2]
    edge [fontsize=15]

    x [label=< <B><FONT POINT-SIZE=\"20\">x</FONT></B><BR/> >]
    y [label=< <B><FONT POINT-SIZE=\"20\">y</FONT></B><BR/> >]
    collider [label=< <B><FONT POINT-SIZE=\"20\">collider</FONT></B><BR/><BR/>= ", b2 ," * x + ", b3 ," * y >]

    x -> y [label=<", ifelse(b1 != 0, paste0("* (", b1 ,")"), "no real causal relationship between x and y"), ">, minlen=3, color=", ifelse(b1 != 0, "black", "none"),"]
    x -> collider [label=' * (", b2 ,")', minlen=2]
    y -> collider [label=' * (", b3 ,")', minlen=2]
    
    {rank=same; x y}
  }
"), width = 400, height = 400)
```

هكذا تبدو الجمهرة.. إذا نظرنا إلها كجدول بيانات:
```{r}
#| echo: false
tb |> head(5) |> gt() |> 
  fmt_number(
    columns = everything(),
    decimals = 2,
    use_seps = FALSE
  ) |>  
  tab_options(
    data_row.padding = px(10),
    table.width = pct(100)
  )  

```

كيف يبدو توزع المتغيرات؟

```{r}
#| fig-height: 4
#| echo: false

tb |> 
  plot_densities(source_tb = tb)

```

المخطط البياني التالي يظهر كل شخص كنقطة لها الخصائص البيانية التالية:

* كل نقطة لها `x`
* كل نقطة لها `y`
* كل نقطة لها محيط ملون (من الأسود إلى الأحمر) - حسب قيمة `collider`

```{r}
#| label: scatterplot(tb) 
#| echo: false
#| fig-width: 10
#| fig-height: 10

tb |> ggplot(aes(x = x, y = y, colour = collider)) +
  geom_point(shape = 21, size = geom_point_size, stroke = 0.7, alpha = geom_point_alpha) +
  (theme1_scatter_plot(tb))

```

# سنحلل الارتباط بين `x` و `y`

```{r}
#| out-width: "60%"
#| fig-width: 7
#| fig-height: 7
# y = b0  +  b1 * x   + e
lm0 = lm(y ~ x, data = tb)  
lm0 |> summary()

```

النموذج الخطي بين `x` و `y` يتفق مع العلاقة التي حددناها بينهما:

ميل الخط البياني `{r} lm0$coefficients[['x']]` مع قيمة p value عالية (`{r} summary(lm0)$coefficients['x', 'Pr(>|t|)']`)، أي لم نعثر على دليل على ارتباط بين `x` و `y`.

المخطط التالي يبين قيمة `y` التي يتنبؤها النموذج لكل قيمة `x`، وهذا مرة أخرى يتفق مع عدم وجود ارتباط بينهما `x` و `y`.
```{r}
#| echo: false
marginaleffects::plot_predictions(lm0, condition = 'x') + theme1_scatter_plot(tb) + ylab('predicted y')
```
 
# لنأخذ عينة عشوائية تماماً من الجمهرة

سنأخذ عينة عشوائية `n = 500`.

```{r}
#| echo: false
#| fig-height: 5
#| fig-width: 7

tb_good_sample = tb |> slice_sample(n = 500)

```


توزع المتغيرات يبدو مشابهاً للجمهرة الأصل:

```{r}
#| label: density(tb_good_sample) 
#| fig-height: 4
#| echo: false

tb_good_sample |> 
  plot_densities(source_tb = tb)

```

 ونلاحظ أن التوزع المشترك لـ `x` و `y` و `collider` مشابه لما هو عليه في الجمهرة الأصل.

```{r}
#| echo: false
#| fig-width: 10
#| fig-height: 10

tb_good_sample |> ggplot(aes(x = x, y = y, colour = collider)) +
  geom_point(data = tb, aes(x, y), colour = "#ddd", shape = 1, size = geom_point_size) +
  geom_point(shape = 21, size = geom_point_size, stroke = 0.7, alpha = geom_point_alpha) +
  theme1_scatter_plot(tb)

```



النموذج الخطي بين `x` و `y` في هذا العينة الممثلة يتفق مع عدم وجود ارتباط (p value عالية):

```{r}
lm_s0 = lm(y ~ x, data = tb_good_sample)
lm_s0 |> summary()
```

# عينة غير ممثلة
**الآن لنأخذ عينة أخرى.. ولكن غير عشوائية تماماً، وإنما تعطي أولوية لمن لديه قيم `collider` أعلى، كما هو مبين في المخطط التالي:**


```{r}
#| echo: false
#| fig-width: 10
#| fig-height: 10

# biased selection
#tb_biased_sample = tb |>
#  filter(collider > 500) |> slice_sample(n = 500)
tb_biased_sample = tb |> slice_sample(n = 500, weight_by = plogis(collider, scale=100))
#tb_biased_sample = tb |>
#  slice_sample(n = 500, weight_by = exp(collider / 200))

tb_biased_sample |> ggplot(aes(x = x, y = y, colour = collider)) +
  geom_point(data = tb, aes(x, y), colour = "#ddd", shape = 1, size = geom_point_size) +
  geom_point(shape = 21, size = geom_point_size, stroke = 0.7, alpha = geom_point_alpha) +
  theme1_scatter_plot(tb)


```

توزع المتغيرات لا يشبه الجمهرة الأصل: في هذه العينة، أدى تفضيل قيم `collider` العالية إلى ارتفاع متوسط `x` و متوسط `y`:

```{r}
#| fig-height: 4
#| echo: false

tb_biased_sample |> 
  plot_densities(source_tb = tb)

```

أما النموذج الخطي بين `x` و `y` فيظهر نشوء علاقة (غير حقيقية) بينهما ليست موجودة في الواقع:

```{r}
lm_s1 = lm(y ~ x, data = tb_biased_sample)
lm_s1 |> summary()
```

هنا، نلاحظ أن العلاقة الزائفة بين `x` و `y` هي علاقة عكسية: ` `{r} coef(lm_s1)[["x"]] ` `

لماذا؟

قبل تحديد قيم `collider`، كان `x` و `y` مستقلان تماماً. ولكن بعد أن حصرنا قيم `collider` حصل ترابط زائف بينهما. اتجاه الترابط الزائف بين x و y تحدده الصيغة التي تربطهما بشكل غير مباشر (وبشكل "رجعي")، وهي معادلة الـ `collider`:

$$ collider   =  `{r} b2` . x   + `{r} b3` . y  + noise $$

في هذا المثال، حسب هذه المعادلة، العلاقة الرياضية بين `x` و `y` هي علاقة عكسية، أي لإنتاج قيمة محددة من `collider`، إذا كانت قيمة `x` عالية، يجب أن تكون قيمة `y` منخفضة، والعكس صحيح.

وبما أننا قمنا بالحد من مجال قيم `collider`، مثلاً هنا فضلنا قيمه العالية، فلإنتاج هذه القيم المحدودة، ينبغي على `x` و `y` أن يخضعا لمعادلة `collider` التي تفرض علاقة عكسية بينهما.

```{r}
#| echo: false
marginaleffects::plot_predictions(lm_s1, condition = 'x') + 
  theme1_scatter_plot(tb) +
  ylab('predicted y')
```

`collider` هو متغير مصادم بين `x` و `y`. ولكونه مصادم فإنه يمنع مرور أي تأثير بينهما.

ولكن عندما يحدد `collider` من يدخل في عينة الدراسة، فعندئذ نقول:

تم اشتراط الدخول إلى عينة الدراسة بناء على قيمة `collider`.

أو نقول: conditioning on a collider.

وهذا بالتعريف هو انحياز الانتقاء (selection bias) في دراسات الاستدلال السببي.

يحدث الاشتراط على المصادم conditioning on a collider إما في الاعتيان (دخول عينة الدراسة) كما حدث هنا، أو عندما نقوم بضبط النموذج الإحصائي (بالخطأ) حسب متغير صادم (collider).

لنرسم مخطط DAG لما حدث بعد أن اشترطنا على دخول العينة قيم معنية للـ `collider`: لأننا حددنا قيم `collider` في العينة، فهذا أنشأ مسار ترابط غير حقيقي (بالأحمر) بين `x` و `y` يمر عبر هذا الـ `collider`.

```{r}
#| echo: false
#| dir: rtl

DiagrammeR::grViz(paste0("
  digraph {
    node [shape=circle, fontsize=14, fixedsize=true, width=2, height=2]
    edge [fontsize=15]
    x [label=< <B><FONT POINT-SIZE=\"20\">x</FONT></B><BR/> >]
    y [label=< <B><FONT POINT-SIZE=\"20\">y</FONT></B><BR/> >]
    collider [label=< <B><FONT POINT-SIZE=\"20\">collider</FONT></B><BR/><BR/>= ", b2 ," * x + ", b3 ," * y >, shape=rectangle]

    x -> y [label=<", ifelse(b1 != 0, paste0("* (", b1 ,")"), "no real causal relationship between x and y<br/>but a spurious association is created after we conditioned the sampling on a collider"), ">, minlen=3, color=", ifelse(b1 != 0, "black", "none"),"]
    x -> collider [label=' * (", b2 ,")', minlen=2, color=red]
    y -> collider [label=' * (", b3 ,")', minlen=2, color=red]
    
    {rank=same; x y}
  }
"), width = 400, height = 400)
```
